臺灣臺中地方法院民事判決　九十一年度訴字第二七○四號
　　原　　　告　　鈺盛營造股份有限公司
　　法定代理人　　乙○○
　　訴訟代理人　　蔡宏隆　律師
　　複　代理人　　王庭鴻　律師
　　被　　　告　　甲○○
　　訴訟代理人　　黃呈利　律師
右當事人間給付工程款事件，本院於民國九十三年八月三日言詞辯論終結，判決如左
：
    主    文
被告應給付原告新台幣貳拾柒萬肆仟柒佰零捌元，及自民國九十年十月二十三日起，
至清償日止，按年息百分之五計算之利息。
原告其餘之訴駁回。
本判決原告勝訴部分得假執行，被告如以新台幣貳拾柒萬肆仟柒佰零捌元，為原告預
告擔保，得免為假執行。
原告其餘假執行之聲請駁回。
訴訟費用由被告負擔百分之五十，餘由原告負擔。
    事實及理由
一、原告主張：其於民國（下同）八十七年七月二十一日，承攬被告坐落於台中市市
    ○路之住宅新建工程，工程進行期間，雙方合意更新契約內容，遂於九十年五月
    三十日，另行簽定「甲○○住宅新建工程變更追加減工程」合約書，該合約書並
    經法院公證，變更追加減後工程款，共計為新台幣（下同）貳佰肆拾捌萬陸仟伍
    佰玖拾壹元。該工程已於九十年十月二十二日全部完工並交付予被告使用，被告
    亦已於九十一年一月二十五日，遷入該住宅居住使用，惟尚有工程尾款五十五萬
    元未給付，履經催討，被告拒絕給付尾款，爰依承攬契約之報酬給付請求權法律
    關係，提起本件訴訟等語。並聲明：（一）被告應給付原告五十五萬元，及自九
    十年十月二十三日（工作物交付翌日）起，至清償日止，按年息百分之五計算之
    利息；（二）原告願供擔保，請准宣告假執行。
二、被告則以：系爭承攬之工作物即門牌號台中市市○路六七六、六七八號建物，該
    建物於施工中，有如附表一、二所示工程未施作，且有如附表三所示工程具有瑕
    疵（參被告九十三年五月十一日答辯狀、九十三年五月十一日言詞辯論筆錄、九
    十三年七月二十九日陳報狀、九十三年七月二十九日言詞辯論筆錄），本件原告
    既未依約完成全部工作物，且亦未經「驗收」程序完成交付手續，自不得請求本
    件尾款。又系爭未施作部分工程之價額，及工程有瑕疵部分，被告修補之費用遠
    多於原告請求之金額，被告依民法第四百九十五條第一項之規定，被告除得請求
    減少報酬外，並得請求損害賠償，被告爰依該損害賠償請求權，為抵銷本件原告
    請求之意思表示，一經抵銷，原告已無餘額得請求。並聲明：（一）原告之訴及
    假執行之聲請均駁回；（二）如受不利判決，願供擔保請准宣告免為假執行。
三、本件原告主張：其於八十七年七月二十一日，承攬被告坐落於台中市市○路六七
    六號、六七八號住宅新建工程，於工程進行期間，雙方合意更新契約內容，遂於
    九十年五月三十日另行簽定「甲○○住宅新建工程變更追加減工程」合約書，經
    變更追加減工程，就後續應再施作之工程，約定工程款為二百四十八萬六千五百
    九十一元，原告施作後續工程後，於九十年十月二十二日，將建物交付被告使用
    ，被告亦已於九十一年一月二十五日，遷入該住宅居住使用，被告已支付部分工
    程款，僅尚有工程尾款五十五萬元未為給付，經原告催討，被告拒絕給付尾款之
    事實，為兩造所不爭執，並有兩造所不爭執之新建工程契約書一份、工程合約書
    一份在卷可參，自堪信為真實。
四、又被告抗辯：原告所施作之工程，有如前述未施作及施作工作存有瑕疵，被告得
    自原告主張之工程款中，扣除該未施作部分之款項，且因工作物有所瑕疵，原告
    未為修補，被告得以損害賠償請求權，抵銷原告所主張之工程款請求權，是本件
    爭執所在為：原告是否有應施作而未施作之情事？原告所施作之工程，是否有被
    告指之瑕疵存在？經查：
（一）就被告所抗辯：前述原告應施作而未施作之工作項目，原告就附表一所示項目
      未為爭執，且同意依鑑定鑑定扣款數額自工程款中扣款，惟否認附表二所示工
      程項目，其有施作之義務，主張依變更後之契約，其就附表二所示工作項目，
      其已無施作義務等語。按附表二所示兩造爭執之工程，經本院履勘現場，並請
      蘇懋彬建築師到場協助鑑定，其現場現狀：廣告看板專抽預留定時器未安裝、
      後庭燈三具未安裝、室內電燈出線口安裝吸頂日光燈有安裝二十只、電腦地板
      出線盒未安裝、接地線端子箱接地端子未安裝、電線幹線僅安裝三十對、總配
      電箱缺隔板、浴室臉盆沒有施作速利康、總配電箱線路確未整理，惟一樓地板
      是否未施作粉工處理部分，現場無此缺失，化糞池填平未施作部分則不易認定
      ，有勘驗筆錄及鑑定報告各一份在卷可參。
（二）就上開被告抗辯原告應施作而未施作工程，應否扣款部分：
      稱承攬者謂當事人約定一方為他方完成一定工作，他方俟工作完成給付報酬之
      契約。報酬應於工作交付時給付之。民法第四百九十條第一項、第五百零五條
      第一項分別定有明文，是未完成工作即無報酬可言，事屬當然。經查：
  １、附表一所示工程，原告未施作，且其中人造石門檻少六只應扣款一千六百五十
      元、小便斗少二組應扣款一萬二千六百元、馬桶少一組應扣款六千七百零六、
      、太陽能熱水器未施作應扣款十七萬五千元，合計一十九萬五千九百五十六元
      ，業經鑑定人鑑定其價額，且為兩造所不爭執，是被告抗辯應自原告主張之工
      程款中扣除上開一十九萬五千九百五十六元，應有理由。
  ２、另關於如附表二所示之工程：
  （１）看板專抽預留定時器部分：
        依雙方九十年五月三十日，所訂追加減合約第二條之約定：自本合約簽約日
        起，後續工程所有權利、義務悉以本合約為主，故依更新後之契約施工說明
        中約定，僅預留廣告看板專插即可，本無須加裝定時器，故該板專抽預留定
        時器項目，已非屬工程合約範圍，原告自無須施作，被告抗辯其得就該定時
        器部分未設置部分，扣工程款一千元，應無理由。
  （２）浴室臉盆施打速立康部分：
        此項被告雖辯以：此為工程慣例在避免水滲由臉盆週邊流至地板，無庸契約
        特別明定，然被告就此工程慣例未舉證證明，且估價單亦無此項目，依兩造
        契約既無此特約，顯見其非屬原告之施工項目，被告抗辯此未施作部分，應
        自原告主張之工程款中扣款，自無理由。
  （３）一樓地坪未施作粉光處理部分：
        按此部分原告主張於結構體完成，其即已使用金鋼砂整體粉光，而現場亦不
        見此一缺失，被告抗辯：此項為被告自行雇工完成，花費三萬二千元，然其
        就僱工粉光部分，並未舉證證明，是被告抗辯其就此部分得扣工程款八萬九
        千九百七十六元，應無可採。
  （４）化糞池填平未施作部分：
        原告主張此部份其早已完成，並早經以大隆路郵局一四八六號存證信函說明
        澄清。況該部份之工程亦於請領使用執照時，為台中市政府之建管人員查驗
        通過並發給使用執照，豈有可能未施工，此部分工程確已完工等語，並提郵
        局存證信函影本一份為證，依鑑定人現場勘驗結果：竣工圖說化糞池位置確
        已廢棄未使用，但竣工當時之施工缺失申請人未留存紀錄，且營造廠依法取
        得本棟建築物之使用執照時，化糞池已送審通過，就被告抗辯之事實，難以
        認定，被告就其抗辯之事實，既未能舉證證明，是被告抗辯：系爭工程款四
        萬六千元，應全部予以扣除，自無可採。
  （５）地板出線口四十只部分：
        原告固主張依鑑定報告明確載明「現場施作出線盒及引線，缺插座及蓋板」
        ，故被告此部分抗辯，顯無理由云云；惟依鑑定人現場勘驗結果，一般工程
        標單此項目稱為「地板插座」附線路、插座及蓋板；但本標單標示出線盒，
        名稱不確實；現場施作出線盒及引線，缺插座及蓋板。且缺插座及蓋板，依
        詢價結果每只為三百元，有鑑定報告一份可參，是此部分被告抗辯其得為扣
        款，於一萬二千元之範圍內，為有理由，至於被告抗辯應以合約價每只八百
        四十元抵扣此部分未施作款項，按系爭工程原告業已施作部分，僅缺插座及
        蓋板，何能以合約價扣除，是本院認應以鑑定人鑑定意見可採，被告就此抗
        辯扣款，逾一萬二千元部分，為無理由。
  （６）門窗未施作部分：
        被告於最後言辯論期日，雖追加辯稱：原告就其工程未施作門窗，其自行僱
        工施作支出二十七萬四千九百五十六元云云，惟此為原告所否認，且經本院
        現場履勘，並無此項缺失存在，被告於審理期間，請求本院履勘鑑定亦均未
        提及此事項，被告抗辯有此缺失存在，自難遽信，是被告抗辯其就此可自原
        告所主張之工程款中，扣除二十七萬四千九百五十六元，自無可採。
  （７）室內燈電燈出線口安裝吸頂日光燈部分：
        按現場依合約估價單施作二十只之事實，為兩造不爭執，雖被告抗辯原告少
        作一百二十只，然此為原告所不認，且參諸前後合約並未載明原告應施作之
        數量，尚難認原告有未為施作之情事，被告抗辯此部分其得扣款四萬二千元
        ，應無理由。
  （８）接地端子箱內之接地端子未安裝部分：
        經鑑定人現場勘驗結果，現場無此項目施作，原告主張其確有施作，已無可
        採，是被告抗辯此未施作部分，應依合約單價扣除五百元，應屬可採。
  （９）電線幹線少施作部分：
        此部分依合約應施作一百對，原告於現場僅施作三十對，未施作部分價額為
        二千三百二十元，業經鑑定人鑑定無誤，且為兩造所不爭執，是被告抗辯此
        部分，應依合約價扣款二千三百二十元，實屬可採。
（１０）總配電箱缺隔板部分：
        經鑑定人現場勘驗結果，現場無此項目，原告主張交貨時有附，惟現場並無
        此物，且原告就有交付之事實，未舉證以資證明，其主張尚難採信，是被告
        抗辯：此部分原告未依約施工，應依合約價扣二千元，自屬可採。
（１１）總配電箱內線路未整理部分：
        此部分經鑑定人現場勘驗結果，若安裝隔板後則無此項目，被告抗辯原告未
        裝設隔板應扣款，已准如前述，是本件被告抗辯總配電箱內線路應再整理，
        其費用二千八百五十元，應予扣除，即無理由。
（１２）未依約申請臨時水電部分：
        經鑑定現場勘驗結果，本項目現場無法判斷，惟原告施工本應有水電，否則
        如何施工，是原告主張其施工有申請水電使用，符合常情，被告辯稱原告施
        工未申請水電，其無需給付約定補貼原告之水電費用十萬八千八百七十六元
        ，應自工程款中扣除，即無理由。
（１３）後庭園燈三支未施作部分：
        經鑑定人現場勘驗結果，現場確未施作，惟參諸兩造於八十七年七月二十一
        日所簽立之契約施工說明中，本約定須施作三具庭園燈，惟於九十年五月三
        十日更新契約另行簽定之契約中，此部於施工說明中，業已除去不復記載，
        依上開追加減合約第二條約定，本合約簽約日起後續工程所有權利、義務以
        本合約為主之約定，顯見此項工程，已非原告施作之工程範圍，原告自無施
        作之義務，被告抗辯原告就此施工義務未盡，其得自工程款中扣除三萬九千
        六百元，應無可採。
   ３、依上述就原告未施作部分，被告得為扣款之數額合計為：二十一萬二千七百
       七十六元。
（三）就被告抗辯原告施工品質不佳具有瑕疵，應否扣款部分：
      按承攬人完成工作，應使其具備約定之品質，及無減少或滅失價值，或不適於
      通常或約定使用之瑕疵。因可責歸責於承攬人之事由，致工作發生瑕疵者，定
      作人除依前二條規定，請求修補或解除契約，或請求減少報酬外，並得請求損
      害賠償。民法第四百九十二條、第四百九十五條第一項分別定有明文。經查：
  １、揚水泵浦品牌，與約定九如牌品質不符部分：
      經鑑定人現場勘驗結果，施作廠牌與合約不符，為兩造所不爭執，雖現場設備
      運作正常；但若此廠牌與約定九如廠牌之泵浦價格，差距約為二千元，此為兩
      造所不爭執，是原告未依同品牌品質之材料施工，就此品質差距之價值二千元
      ，應自工程款中減少，方屬合理，是被告抗辯此部分應自原告主張之工程款中
      扣除二千元，應屬可採。
  ２、變壓器廠牌不符部分：
      經鑑定人現場勘驗結果，施作廠牌與合約不符，但現場設備運作正常，此為兩
      造所不爭執，且鑑定人復鑑定施作品牌之變壓器，與約定品牌之壓器價格，並
      無價差存在，有補充鑑定書一份在卷可參，是被告就此部分抗辯，其得扣款二
      萬元，應無可採。
  ３、揚水管材質不符部分：
      經鑑定人現場勘驗結果，施作廠牌與合約不符，現場設備運作正常，而系爭揚
      水管長度為四十五公尺，此為兩造所不爭執，按原告未依同品牌品質之材料施
      工，就此品質差距之價值，應自工程款中減少，本屬合理，惟被告抗辯此材質
      價差每公尺為四百一十九元，然經鑑定人鑑定結果，如以不鏽鋼材質施工，每
      公尺價差一百元，是被告抗辯此部分得扣款部分，於四千五百元範內，為有理
      由，其超過部分，不應准許。
  ４、電力幹線廠牌不符部分：
      此部分業經原告提出太平洋電線電纜公司股份有限公司所出具之出廠證明一份
      ，被告抗辯，電力幹線非約定之太平洋品牌，施作品牌與約定品牌有價差為三
      千元，然原告業已提出出廠證明，被告抗辯其得扣除價差三千元，實無可採。
  ５、電梯機房有排管線及漏水部分：
      被告抗辯系爭電梯機房，依升降機檢查標準規定，除必須設備外不得設置或支
      持任何物體，惟原告竟於機房內設置排水管線之事實，為原告所不爭執，經鑑
      定人現場勘驗結果，電梯現正常使用中，然依電梯現場情況判斷，管線外移不
      可行，但設置排水馬達解決排水管設置問題，費用約三萬四千元，此有鑑定報
      告一份在卷可參，按原告於電梯機房設置排水管，致被告需另花費三萬四千元
      整治以維護電梯安全，顯見原告此部分施工具有瑕疵，造成被告受有損害，被
      告抗辯以此損害額，抵銷原告主張之工程款，於法有據，應予准許。
  ６、電視型對講機部分：
      現場已施作一般對講機，為兩造所不爭執，原合約雖附註「可由業主選用電視
      型對講機」，但無型號，被告未提出證據證明其已要求原告施作電視型對講機
      ，而遭原告拒絕之情事，且原合約單價，顯為一般對講機之價格，是原告施作
      之對講機，應符合契約之精神，被告主張應予扣款六千五百元，自無可採。
  ７、各樓層地板厚度不足部分：
      經鑑定人現場勘驗結果，經現場丈量二至四樓起居室樓地板，其平均厚度介於
      十四至十四點五公分，為兩造所不爭執，雖被告抗辯其為此雇工打掉天花板表
      層將生鏽鋼筋除去，再舖足厚之混土，花費已逾百萬元云云，並舉林坤寅及其
      所出具之收據一紙為證，惟證人林坤寅到庭結證：「（有無去過被告處做工程
      ？）有的，我是去幫被告黏磁磚、做廁所，最後因為天花板有鋼筋裸露出來，
      我有去幫被告估價六十幾萬元，但是做了十幾萬元後，被告因為支出太多，就
      不願意施做，施做天花板是將天花板的牆壁抹平，讓它看不到鋼筋，厚度大約
      一公分左右，我施抹了兩次，我純粹只有抹水泥，保護鋼筋而已，我施做部分
      也有包含頂樓陽台，頂樓陽台已經施做完成，天花板只做三樓的一部分而已，
      我估價時每一層樓都有去看，而且是總價承包，各樓都包含在裡面，我估價時
      都有看到每樓鋼筋裸露。」等語，按林坤寅陳證其僅施作十餘萬元，與被告陳
      述其修補此一缺失，支出已達百萬餘元，顯然不符；又被告所提收據，其施作
      項目包括：水泥粉刷、天花（板）防護、材料、屋頂防水、增厚等項目，非僅
      就增厚部分支出十餘萬元，被告辯稱其已支出逾百萬元，顯屬不實。又欲加以
      修復上述瑕疵，應耗費二萬二千零一十六元，業經鑑定人核算，有鑑定報告所
      附之計算表一份在卷可參，此亦為原告所不爭執，是被告抗辯其得就此項目扣
      款數額，自應以二萬二千零一十六元為限，逾此部分即無理由。
  ８、依上述，就原告施作有瑕疵而被告得為扣款之數額合計為：六萬二千五百一十
      六元。
五、綜上所述，原告向被告承攬之工作物，於九十年十月二十二日，業將工作物交予
    被告使用，被告雖有約定工作款五十五萬元未支付，惟因原告就部分約定工程未
    施作，應扣款二十一萬二千七百七十六元；且其工作物亦有部分瑕疵，被告得主
    張減少價金六萬二千五百一十六元，合計被告得主張扣款部分為二十七萬五千二
    百九十二元，被告應再給付原告之工程款數額為二十七萬四千七百零八元，是原
    告基於承攬契約之給付請求權，請求被告給付二十七萬四千七百零八元及自九十
    年十月二十三日起，至清償日止，按年息百分之五計算之利息，於法有據，應予
    准許，原告逾此部分之請求即無理由應予駁回。
六、本件上開原告勝訴部分，判決命被告給付，其金額均未逾五十萬元，本院依職權
    宣告得為假執行，惟被告就該部分，陳明願供擔保請准宣告免為假執行，核無不
    符，爰酌定相當金額併准許之；至於原告敗訴部分，其假執行之聲請失所附麗，
    應併駁回之。
七、本件事實已臻明確，兩造所為其他主張、陳述並所提證據，經審酌後認均與本結
    論無礙，不再一一論述。
八、訴訟費用負擔及假執行宣告之依據：民事訴訟法第七十九條、第三百八十九條第
    一項第五款。
中　　　華　　　民　　　國　　九十三　　年　　　八　　　月　　三十一　　日
　　　　　　　　　　　　　　　　　台灣台中地方法院民事第三庭
~B法      官  王金洲
右為正本，係照原本作成。
如對本判決上訴，須於判決送達後二十日內向本院提出上訴狀（須附繕本）。
中　　　華　　　民　　　國　 九十三　 　年　　　八　　　月　　三十一　　日
~B法院書記官
附表一：
編號  未施作工作項目       數量
 一   人造石門檻           六只
 二   小便斗               二組
 三   馬桶                 一組
 四   太陽能熱水器         一組
附表二：
編號  工作項目
 一   看板專抽預留定時器
 二   浴室臉盆施打速利康
 三   一樓地坪未施作粉光處理
 四   化糞池填平未施作
 五   地板出線口四十只未施作
 六   門窗未施作部分
 七   室內燈電燈出線口安裝吸頂日光燈
 八   接地端子箱內之接地端子未安裝
 九   電線幹線少施作
 十   總配電箱缺隔板
十一  總配電箱內線路未整理
十二  未依約申請臨時水電
十三  後庭園燈三支未施作
附表三
編號  工作品質不符之項目
 一   揚水泵浦與約定九如牌品質不符
 二   變壓器廠牌不符
 三   揚水管材質不符
 四   電力幹線廠牌不符
 五   電梯機房有排管線及漏水
 六   電視型對講機不符
 七   各樓層地板厚度不足
（以下空白）
